ACORDAO-COMPLETO-2519548

ACÓRDÃO 1129/2022 ATA 5/2022 - PRIMEIRA CÂMARA

VISTOS, relatados e discutidos estes autos de pedidos de reexame interpostos contra o Acórdão 8792/2021-TCU-Primeira Câmara, por meio do qual foi negado registro às aposentadorias dos interessados,
ACORDAM os Ministros do Tribunal de Contas da União, reunidos em sessão da Primeira Câmara, com fulcro no art. 48 da Lei 8.443/1992, c/c o art. 286 do Regimento Interno, e diante das razões expostas pelo Relator, em:
9.1. conhecer dos pedidos de reexame interpostos pela sra. Maria Cristina Nagahama e pelo sr. Ronaldo de Sousa Cabral para, no mérito, negar a eles provimento;
9.2. dar ciência desta deliberação aos recorrentes e ao órgão de origem.

Pedidos de reexame contra deliberação em que negado registro a atos de aposentadoria emitidos pelo Tribunal Regional do Trabalho da 21ª Região.

Primeira Câmara

3. Interessados/Responsáveis/Recorrentes:
3.1. Interessados: Maria Cristina Nagahama (XXX.348.648-XX); Ronaldo de Sousa Cabral (XXX.454.044-XX).
3.2. Recorrentes: Maria Cristina Nagahama (XXX.348.648-XX); Ronaldo de Sousa Cabral (XXX.454.044-XX).

13.1. Ministros presentes: Walton Alencar Rodrigues (Presidente), Benjamin Zymler (Relator) e Jorge Oliveira.
13.2. Ministro-Substituto convocado: Augusto Sherman Cavalcanti.

BENJAMIN ZYMLER

Ministro-Substituto Augusto Sherman Cavalcanti.

Adoto como relatório, com os ajustes de forma pertinentes, a instrução elaborada no âmbito da Secretaria de Recursos (Serur) , acolhida pelo corpo diretivo da unidade técnica e pelo representante do Ministério Público nos autos:
"INTRODUÇÃO
1.	Trata-se de pedidos de reexame (peças 15-16 e 30) interpostos pelos Srs. Maria Cristina Nagahama e Ronaldo de Souza Cabral contra o Acórdão 8792/2021-TCU-Primeira Câmara (peça 9) , que teve como relator o Excelentíssimo Senhor Ministro Augusto Sherman Cavalcanti.
1.1. A deliberação recorrida apresenta o seguinte teor:
'9.1. considerar ilegais os atos constantes das peças 3 e 4, relativos às aposentadorias de Maria Cristina Nagahama e Ronaldo de Sousa Cabral, negando-lhes o registro, nos termos do art. 260, § 1º, do Regimento Interno desta Corte de Contas; 
9.2. dispensar o ressarcimento das importâncias recebidas indevidamente de boa-fé, com fulcro na Súmula 106, desta e. Corte de Contas;
9.3. determinar ao órgão de origem que:
9.3.1. comunique aos interessados, com fundamento nos arts. 71, inciso IX, da Constituição Federal, e 262 do Regimento Interno desta Corte de Contas, no prazo de 15 (quinze) dias, contados a partir da ciência da presente deliberação, o inteiro teor deste Acórdão, e, após, faça cessar os pagamentos decorrentes do ato ora impugnado, sob pena de responsabilidade solidária da autoridade administrativa omissa;
9.3.2. promova o destaque das parcelas de 'quintos' incorporadas pelo exercício de função comissionada entre 8/4/1998 e 4/9/2001, transformando-as em 'Parcela Compensatória' a ser absorvidas por quaisquer reajustes futuros, consoante modulação estabelecida pelo STF no âmbito do RE 638.115/CE, comunicando a este Tribunal as providências adotadas, a teor dos arts. 262, caput, do Regimento Interno, e 8º, caput, da Resolução 206/2007; 
9.3.3. alerte a Sr.ª Maria Cristina Nagahama e o Sr. Ronaldo de Sousa Cabral, no sentido de que o efeito suspensivo proveniente da interposição de eventuais recursos, caso não providos, não os exime da devolução dos valores indevidamente percebidos após a notificação' (destacamos e sublinhamos) .
HISTÓRICO 
Os atos de aposentadoria dos Srs. Maria Cristina Nagahama e Ronaldo de Souza Cabral foram considerados ilegais e negado registro a eles em virtude de conterem parcelas de quintos incorporadas entre 8/4/1998 e 4/9/2001 (peças 3-4) . 
EXAME DE ADMISSIBILIDADE
3.	Reiteram-se os exames preliminares de admissibilidade (peças 22 e 33) , ratificados à peça 36 pelo Excelentíssimo Senhor Ministro Benjamin Zymler, que entendeu pelo conhecimento dos recursos, uma vez que preenchidos os requisitos do art. 48 c/c arts. 285 e 286, parágrafo único, do Regimento Interno/TCU [...].
EXAME DE MÉRITO
Delimitação
4.	Constitui objeto do presente recurso analisar se os atos de concessão de aposentadoria dos recorrentes podem ser considerados legais e registrados mesmo nas situações em que a incorporação de parcelas de quintos entre 8/4/1998 e 4/9/2001 esteja assegurada por decisão judicial, bem assim se operou a decadência para o Tribunal apreciar os atos concessórios. 
5.	Da incorporação de parcelas de quintos entre 8/4/1998 e 4/9/2001
5.1.	Os inativos Maria Cristina Nagahama e Ronaldo de Souza Cabral defendem, em peças recursais similares e apresentadas pelos mesmos causídicos (peças 15 e 30) , a regularidade na incorporação das parcelas de quintos entre 8/4/1998 e 4/9/2001 com base nas seguintes alegações:
5.2.	sempre receberam função comissionada mediante nomeação específica, tendo o Tribunal Regional observado todos os requisitos para concessão da mencionada função comissionada incorporada pelos servidores;
5.3.	obtiveram a incorporação e o recebimento dos quintos ocorre há mais de 10 (dez) anos, sendo que a administração pode exercer o poder de autotutela e anular seus próprios atos quando eivados de vícios que os tornam ilegais, ou revogá-los por motivo de conveniência/oportunidade, respeitados os direitos adquiridos e ressalvada, em todos os casos, a apreciação judicial, mas esse exercício do poder de autotutela encontra limite no art. 54 da Lei 9.784/99, o qual regulamenta a decadência dos atos administrativos;
5.4.	a administração só pode exercer o seu poder de autotutela pelo prazo de 05 (cinco) anos, contados da data da prática do ato, ou, em se tratando de ato com efeitos patrimoniais contínuos, a partir do primeiro pagamento ao beneficiário da verba, não podendo 'a essa altura a administração querer rever tal ato de incorporação, sob o argumento de discutir acerca da possibilidade de incorporação dos quintos, com o intuito de revogar o ato e retirar a mencionada vantagem incorporada, na medida em que tal parcela já faz parte dos seus vencimentos e encontra-se coberta pelo manto da decadência e do direito adquirido';
5.5.	o 'ato administrativo, ainda que impregnado de vício e considerado nulo, pode ser mantido ou preservado, quando se coloquem em confronto, no âmbito administrativo, com os princípios da legalidade, do direito adquirido e da segurança jurídica';
5.6.	a limitação para revisão de atos administrativos dos órgãos e membros do Poder Judiciário Federal também é imposto ao Conselho Nacional de Justiça (CNJ) , como se pode observar do § 1º do art. 91 do seu Regimento Interno, e também pela jurisprudência do Tribunal Superior de Justiça (REsp 1556399/RS) ;
5.7.	o Supremo Tribunal Federal, recentemente, 'analisou o TEMA 445, cujo acórdão foi publicado em 26/05/2020, tratando da possibilidade ou não da ocorrência de decadência quanto aos atos de controle dos Tribunais de Contas (Estaduais e da União) , sendo que o eminente Ministro Edson Fachin, ao proferir seu voto, citou o renomado professor/doutrinador Almiro Couto e Silva, o qual por sua vez defende que, operada a decadência, a Administração Púbica perde imediatamente o direito de extirpar do mundo jurídico o ato por ela exarado'.
5.8.	Pedem, por fim, que os recursos sejam conhecidos e providos, de modo que seus atos concessórios de aposentadoria sejam considerados legais e registrados pelo Tribunal, incluindo a vantagem quintos.  
Análise:
5.9.	De início, convém trazer à baila excerto do voto condutor da deliberação recorrida (peça 10) :
2. A hipótese tratada nos presentes autos refere-se à incorporação de parcela de 'quintos' decorrentes do exercício de função comissionada após o advento da Lei 9.624/1998. [...] 
3. Na espécie, o STF, no âmbito do RE 638.115/CE, ao deliberar acerca do tema, aprovou a tese de que 'ofende o princípio da legalidade a decisão que concede a incorporação de quintos pelo exercício de função comissionada no período de 8/4/1998 até 4/9/2001, ante a carência de fundamento legal'. Mais tarde, em sede de embargos declaratórios, modulou os efeitos dessa decisão para, primeiro, autorizar a continuidade do pagamento da parcela incorporada por força de decisão judicial passada em julgado, sem absorção e, segundo, no que tange ao pagamento dessa rubrica mediante decisão judicial não transitada em julgado ou por medida administrativa, modulou os seus efeitos de modo que, aqueles que continuam recebendo a parcela questionada, tenham o pagamento mantido até sua absorção integral por quaisquer reajustes futuros concedidos aos servidores. 
4. Conforme consta das peças 3 e 4, os interessados ocuparam funções comissionadas em períodos posteriores ao advento da Lei 9.624/1998, cujas parcelas foram incorporadas aos seus proventos. Tendo em vista que não há nos autos informação do fundamento sob o qual se deram as incorporações, deve ser determinado ao órgão de origem, sob a ótica do RE 638.115, que promova o destaque das parcelas de quintos incorporadas pelo exercício de função comissionada entre 8/4/1998 e 4/9/2001, transformando-as em 'Parcela Compensatória' a ser absorvida por quaisquer reajustes futuros, na hipótese de decisão administrativa ou de sentença judicial não transitada em julgado e, no caso de sentença judicial já passada em julgado, os pagamentos deverão ser mantidos sem qualquer modulação.  
5. Consigno, ainda, que os atos em análise deram entrada nesta Corte de Contas em prazo inferior a cinco anos, não sendo aplicável, portanto, a nova orientação do STF consubstanciada no RE 636.553/RS. Aplica-se, por fim, o Enunciado 106 da Súmula de Jurisprudência deste Tribunal quanto ao ressarcimento das importâncias indevidamente recebidas de boa-fé, até a data do conhecimento desta deliberação' (destacamos) .
5.10.	Nota-se que nas razões que levaram a prolação da deliberação recorrida foi considerado o que deliberou o STF no RE 638.115 durante a Sessão de 18/12/2019, devendo ser aplicado o que foi decidido no referido julgamento. No presente caso, os recorrentes não demonstraram que estão amparados para continuar a receber as parcelas de quintos/décimos sem absorção pelos aumentos futuros, motivo pelo qual deve o órgão de origem dar cumprimento à determinação contida no subitem 9.3.2. da deliberação recorrida, salvo se os recorrentes comprovarem perante o próprio que há decisão judicial com trânsito em julgado que lhes favoreça quanto à incorporação no período de 8/4/1998 e 4/9/2001, ou seja, exercício de funções comissionadas no período compreendido entre a edição da Lei 9.624/1998 e a Medida Provisória 2.225-48/2001.
5.11.	Convém mencionar que o Tribunal tem posicionamento do Plenário, estabelecendo como os órgãos jurisdicionados devem proceder em relação às parcelas de quintos/décimos de funções comissionadas exercidas entre 8/4/1998 a 4/9/2001, conforme Acórdão 1255/2020-TCU-Plenário a seguir transcrito no que é pertinente:
'9.2. com a finalidade de orientar o tratamento do tema relacionado ao pagamento da rubrica de 'opção' do art. 2º da Lei 8.911/1994 e à incorporação de 'quintos', dar ciência ao Senado Federal de que:
9.2.1. é vedado o pagamento das vantagens decorrentes do art. 193 da Lei 8.112/1990, inclusive o pagamento parcial da remuneração do cargo em comissão ('opção') , aos servidores que implementaram os requisitos de aposentadoria após 16/12/1998, data de publicação da Emenda Constitucional 20, que limitou o valor dos proventos à remuneração do cargo efetivo no qual se deu a aposentadoria, conforme o Acórdão 1599/2019-TCU-Plenário (rel. min. Benjamin Zymler) ;
9.2.2. deve-se verificar a origem do pagamento de 'quintos', se advindos de decisão judicial transitada em julgado ou não ou ainda de decisão administrativa e, na hipótese em que não houver decisão judicial passada em julgado ou quando se tratar de decisão administrativa, a vantagem de 'quintos' incorporada com fulcro em funções comissionadas exercidas entre 8/4/1998 a 4/9/2001 deve ser destacada e transformada em 'parcela compensatória' a ser absorvida por reajustes futuros concedidos nos proventos, na linha da solução definitiva da controvérsia conferida à matéria pela Suprema Corte, por meio do RE 638.115/CE, e consoante o Acórdão 442/2020-TCU-Segunda Câmara (rel. min. subst. Marcos Bemquerer Costa) ' (destacamos) .
5.12.	Ademais, mesmo nas situações em que as parcelas de quintos/décimos foram incorporadas após 8/4/1998 com base em decisão judicial transitada em julgado o ato concessório de aposentadoria é ilegal e não é registrado pelo Tribunal. O provimento judicial somente impede a suspensão dos pagamentos das parcelas indevidas. Acerca da questão, cabe trazer à baila excerto do voto condutor do Acórdão 3842/2020-TCU-Primeira Câmara:
'A esta altura, todavia, nova decisão do STF, proferida em embargos de declaração com efeitos infringentes, opostos no âmbito do mesmo RE 638.115, alterou o entendimento até então tranquilamente adotado. Em 18/12/2019, o Plenário do STF modulou os efeitos da decisão para, no que interessa a estes autos, acolher parcialmente os embargos de declaração, com efeitos infringentes, e 'reconhecer indevida a cessação imediata do pagamento dos quintos quando fundado em decisão judicial transitada em julgado'.
A decisão divulgada no sítio eletrônico do STF não afasta a ilegitimidade do pagamento dos quintos nas condições anteriormente descritas, mas modula efeitos para os que os recebem por força de decisão judicial, transitada ou não em julgado, e de decisão administrativa.
Feita tal distinção e devidamente caracterizada inadequação do benefício aos dispositivos legais aplicáveis à matéria, é certo que o recente julgado do STF não pode compelir esta Casa, cuja competência de apreciar a legalidade de atos de pessoal foi atribuída pela própria Constituição Federal (art. 71, inciso III) , a contrariar suas convicções, a jurisprudência consolidada dos tribunais superiores e os fatos consignados nos autos, para registrar ato de pessoal manifestamente irregular, salvo na esporádica hipótese de trânsito em julgado de processo em que o TCU foi parte e que teve por finalidade específica o respectivo registro (vide MS 23.665/DF e MS 22.009/MG) , que não é o caso destes autos.
Todavia, sem transgredir frontalmente o provimento jurisdicional, não há como a Universidade Federal de Santa Maria promover a cessação dos pagamentos, apesar do desequilíbrio que causam ao sistema previdenciário.
Em circunstâncias análogas, este Tribunal tem considerado ilegais e negado registro aos atos de aposentadoria que contêm parcelas conferidas pelo Judiciário em contrariedade com o entendimento do TCU, sem, contudo, determinar a suspensão do pagamento nem informar sobre a possibilidade de edição de novo ato eivado das irregularidades. Nesse sentido, cito, entre outros, os Acórdãos 1.910/2004 e 11.079/2019, da 1ª Câmara, 5.797/2014, da 2ª Câmara, e 1.857/2003, do Plenário.
O julgamento pela ilegalidade sem suspensão do pagamento consolidou-se no TCU na esteira de um sem número de decisões do STF, entre as quais as proferidas no âmbito dos Mandados de Segurança 23.758, 24.529, 24.569, 24.939, 25.460, 26.086, 26.088, 26.132, 26.156, 26.186, 26.228, 26.271, 26.387, 26.408, 26.443, 27.374, 27.551, 27.575, 27.649, 27.732, 23.665 e 33528. 
............................................................................................................................................
Ao deixar de determinar a suspensão do pagamento, o TCU evita que o jurisdicionado seja forçado a escolher entre obedecer à sua ordem, sujeitando-se a detenção, multa e prisão em flagrante por descumprimento de decisão judicial, e ignorá-la, sujeitando-se à multa do art. 58 da Lei 8.443/1992' (destacamos e sublinhamos) .
5.13.	Assim, os atos concessórios de aposentadoria continuam ilegais, mas é possível a manutenção do pagamento de quintos/décimos nos proventos, cabendo ao órgão de origem averiguar qual situação dos recorrentes e caso o pagamento das parcelas de quintos esteja assegurado por decisão judicial transitada em julgado não há que se falar em absorção da parcela, conforme orientação contida no subitem 9.2.2. do Acórdão 1255/2020-TCU-Plenário, transcrito acima.
5.14.	Sobre o princípio da segurança jurídica, cabe lembrar que a sedimentada jurisprudência da Suprema Corte é no sentido de classificar como ato complexo a concessão de aposentadoria, reforma ou pensão, consoante os seguintes julgados: RMS 3881/SP, MS 19875/DF, RE 195861/ES e MS 23665/DF.
5.15.	Assim, sendo o ato de aposentadoria complexo, este somente passa a estar plenamente formado (perfeito) , válido (aferição da legalidade com reflexo de definitividade perante a Administração) e eficaz (plenamente oponível a terceiros, deixando de apresentar executoriedade provisória) quando recebe o registro pela Corte de Contas. Tal entendimento decorre do disposto no inciso III do art. 71 da Constituição Federal, que estabelece que compete ao Tribunal de Contas da União apreciar, para fins de registro, a legalidade dos atos de admissão, assim como a concessão de aposentadoria, reforma ou pensão.
5.16.	Nessa perspectiva, impõe-se reconhecer que referido ato possui natureza precária (cf., e.g., Acórdão 2482/2007-TCU-Primeira Câmara, Relator Augusto Nardes) , razão pela qual, até que haja o efetivo julgamento e o consequente registro pela Corte de Contas, não há que se falar em ato jurídico perfeito, tendo em vista a ausência de aperfeiçoamento e definitividade do ato.
5.17.	A propósito do tema, colaciona-se entendimento esposado pela Corte Constitucional ao decidir no âmbito do RE-195.861/ES:
'APOSENTADORIA - ATO ADMINISTRATIVO DO CONSELHO DA MAGISTRATURA - NATUREZA - COISA JULGADA ADMINISTRATIVA - INEXISTÊNCIA. O ato de aposentadoria exsurge complexo, somente se aperfeiçoando com o registro perante a Corte de Contas. Insubsistência da decisão judicial na qual assentada, como óbice ao exame da legalidade, a coisa julgada administrativa' (grifos acrescidos) .
5.18.	No caso em apreço, não houve o respectivo registro em razão da constatação de ilegalidade no ato, o que afasta, por si só, a presunção de legitimidade do ato administrativo que concedeu o benefício aos recorrentes, não havendo, assim, que se falar em violação da segurança jurídica ou de proteção da confiança. 
5.19.	Quanto à boa-fé dos recorrentes, tenha-se presente que foi considerada ao se dispensar a devolução dos valores indevidamente recebidos, nos termos do acórdão recorrido.
5.20.	É sobremodo importante ressaltar que este Tribunal tem o poder/dever de apreciar, para fins de registro, os atos de concessão na esfera federal, nos termos do art. 71 da Lei Maior. Esta prerrogativa não pode ser infirmada pela sobreposição dos princípios da razoável duração do processo e da eficiência na Administração Pública.
5.21.	Quanto à decadência administrativa, essa só é configurada quando o processo não é julgado após 5 anos contados de sua chegada ao TCU. 
5.22.	Pacificando de vez o tema, o STF fixou a seguinte tese de repercussão geral (tema 445) , no bojo no RE 636.553, de relatoria do Min. Gilmar Mendes:
'Em atenção aos princípios da segurança jurídica e da confiança legítima, os Tribunais de Contas estão sujeitos ao prazo de 5 anos para o julgamento da legalidade do ato de concessão inicial de aposentadoria, reforma ou pensão, a contar da chegada do processo à respectiva Corte de Contas' (destacou-se) .
5.23.	Assim, como os atos em reexame foram enviados ao TCU apenas em 15/7/2019 (peça 2) e 13/4/2020 (peça 4) e apreciados na Sessão da Primeira Câmara de 22/6/2021 (peça 9) , não há que se falar em decadência administrativa, nem em prescrição quinquenal, nem em obrigatoriedade de oitiva prévia dos interessados.
5.24.	Portanto, a deliberação recorrida já assegura a manutenção do pagamento das parcelas de quintos, devendo o órgão de origem avaliar em qual situação se encontram os recorrentes, razão pela qual podem ser rejeitadas as alegações apresentadas.
CONCLUSÃO
6.	Da análise de mérito, conclui-se que os atos de concessão de aposentadoria dos Sres. Maria Cristina Nagahama e Ronaldo de Souza Cabral não podem ser considerados legais e registrados pelo Tribunal, pois contêm parcelas de quintos incorporadas de exercício referente ao período de 8/4/1998 a 4/9/2001, sendo que mesmo na hipótese de haver decisão judicial transitada em julgado que assegure o pagamento da vantagem tal fato somente impede a absorção pelos aumentos futuros. Ademais, não operou a decadência para o Tribunal apreciar os atos concessórios dos referidos inativos.
6.1.	Por conseguinte, deve-se negar provimento aos presentes recursos.
PROPOSTA DE ENCAMINHAMENTO
7.	Ante o exposto, submetem-se os autos à consideração superior, propondo-se, com fundamento no art. 48 da Lei 8.443/1992:
a) conhecer dos recursos e, no mérito, negar-lhes provimento; e
b) informar aos recorrentes e demais interessados do acórdão a ser proferido, destacando que o relatório e o voto que o fundamentam podem ser acessados por meio do endereço eletrônico www.tcu.gov.br/acordaos."
	É o relatório.

Milley God Serrano Maia (8.002/OAB-RN) e outros, representando Ronaldo de Sousa Cabral e Maria Cristina Nagahama.

Procurador Sergio Ricardo Costa Caribé.

APOSENTADORIAS. INCLUSÃO, NOS PROVENTOS, DE "QUINTOS" DE FUNÇÕES COMISSIONADAS EXERCIDAS POSTERIORMENTE À EDIÇÃO DA LEI 9.624/1998. NEGATIVA DE REGISTRO. MODULAÇÃO DE EFEITOS NOS TERMOS FIXADOS PELO SUPREMO TRIBUNAL FEDERAL NO RECURSO EXTRAORDINÁRIO 638.115. PEDIDOS DE REEXAME. NÃO APRESENTAÇÃO DE ELEMENTOS BASTANTES PARA ALTERAR A DELIBERAÇÃO RECORRIDA. CONHECIMENTO. NEGATIVA DE PROVIMENTO.

APOSENTADORIA (APOS)

Secretaria de Recursos (Serur); Secretaria de Fiscalização de Integridade de Atos e Pagamentos de Pessoal e de Benefícios Sociais (Sefip).

Por meio do Acórdão 8792/2021-TCU-Primeira Câmara, esta Corte negou registro aos atos de aposentadoria da sra. Maria Cristina Nagahama e do sr. Ronaldo de Sousa Cabral, ex-servidores do Tribunal Regional do Trabalho da 21ª Região (TRT-21) . A recusa se deveu à inclusão, nos proventos, de "quintos" oriundos do exercício de funções comissionadas posteriormente à edição da Lei 9.624/1998, publicada em 8/4/1998, prática reputada ilícita pelo Supremo Tribunal Federal (STF) . Em função disso, e tendo em conta a modulação de efeitos estabelecida pela Corte Constitucional no RE 638.115, foram determinados à origem o destaque e a transformação da vantagem indevidamente concedida em "parcela compensatória", a ser absorvida por quaisquer reajustes futuros.
2.	Inconformados, os inativos interpõem pedidos de reexame, argumentando, em essência, que:
	- "o mencionado Acórdão concluiu com base em análise perfunctória efetuada apenas no âmbito do próprio TCU, ou seja, não houve justificativa do gestor e do controle interno do Tribunal Regional de origem dos servidores";
	- "o recebimento dos quintos advém de decisão administrativa, havida há mais de cinco anos";
	- "o exercício do poder de autotutela encontra limite no art. 54 da Lei 9.784/99, o qual regulamenta a decadência dos atos administrativos";
	- na análise do tema 445 de repercussão geral pelo STF, o ministro Edson Fachin externou o entendimento de que, "operada a decadência, a Administração Pública perde imediatamente o direito de extirpar do mundo jurídico o ato por ela exarado";
	- "não se deve admitir a possibilidade de que os Recorrentes tenham que devolver valores ao erário, dado o efeito suspensivo que se reveste o presente recurso".
3.	Instruindo o feito, a Secretaria de Recursos (Serur) , após minucioso exame da matéria, posiciona-se pelo conhecimento e não provimento dos pedidos de reexame.
4.	O Ministério Público põe-se de acordo. 
5.	Ratifico o juízo inicial de admissibilidade dos recursos.
6.	No mais, acompanho, por seus fundamentos, expostos no relatório que antecede este voto, as conclusões dos pareceres, sem prejuízo das considerações adiante.
7.	De plano, saliento que o instituto jurídico dos vencimentos, aplicável aos servidores ativos, não se confunde com o instituto jurídico dos proventos, aplicável aos aposentados. Descabe, pois, cogitar a existência de eventual direito à extensão automática, para o benefício previdenciário, de vantagens sabidamente irregulares percebidas na atividade, como querem os recorrentes. 
8.	Com efeito, o Supremo Tribunal Federal tem restringido até mesmo a eficácia de títulos executivos judiciais quando o titular do direito migra da condição de servidor ativo para a de servidor inativo. No MS 30.725, por exemplo, o Ministro Gilmar Mendes anotou (grifei) :
"Nesse sentido, a coisa julgada deveria ser invocada, a princípio, para efeitos de pagamento de vencimentos, o que não significa, necessariamente, que essa proteção jurídica se estenda, desde logo, para o cálculo dos proventos, o qual deve ser analisado caso a caso, sob pena de reconhecer-se a perpetuação de um direito declarado a ponto de alcançar um instituto jurídico diverso: o instituto dos proventos" (Segunda Turma, julgado em 29/9/2015) .
9.	De outra parte, também não é correto inferir que, por não terem sido precedidas de esclarecimentos adicionais do gestor ou do controle interno, as conclusões desta Corte, firmadas no aresto atacado, teriam lastro numa "análise perfunctória" das concessões. Na realidade, todas as informações necessárias ao exame de legalidade dos títulos de inatividade dos recorrentes foram apresentadas ao Tribunal pelo TRT-21, inclusive, no que aqui interessa, os respectivos mapas de funções comissionadas exercidas pelos interessados (peças 3, p. 4, e 4, p. 4) .
10.	Aliás, foi precisamente o exame desses mapas que revelou a incorporação ilícita, porquanto extemporânea (ou seja, realizada depois da definitiva extinção do instituto de incorporação, promovida pela Lei 9.624/1998) , de 2/5 de FC-4 pelo sr. Ronaldo de Sousa Cabral e de 4/5 de FC-2 pela sra. Maria Cristina Nagahama.
11.	Nessas circunstâncias, e considerando que os atos ingressaram no TCU menos de cinco anos antes de sua apreciação de mérito, forçoso reconhecer a incidência, na espécie, da disciplina fixada pelo STF na Súmula Vinculante 3 e no Tema 445 de repercussão geral:
 	Súmula Vinculante 3
"Nos processos perante o Tribunal de Contas da União asseguram-se o contraditório e a ampla defesa quando da decisão puder resultar anulação ou revogação de ato administrativo que beneficie o interessado, excetuada a apreciação da legalidade do ato de concessão inicial de aposentadoria, reforma e pensão" (grifos acrescidos) .
	Tema 445
"Em atenção aos princípios da segurança jurídica e da confiança legítima, os Tribunais de Contas estão sujeitos ao prazo de 5 anos para o julgamento da legalidade do ato de concessão inicial de aposentadoria, reforma ou pensão, a contar da chegada do processo à respectiva Corte de Contas"  (grifos acrescidos) .
12.	Não é demasiado lembrar a pacífica jurisprudência da Suprema Corte no sentido de classificar como complexo o ato de aposentação, em face da competência deste Tribunal estabelecida no art. 71, inciso III, da Carta (v.g. RE 195.861, oportunamente citado pela Serur) .
13.	Assim, quando prolatado o Acórdão 8792/2021-TCU-Primeira Câmara, ainda não havia - no que tange à inatividade dos recorrentes - atos jurídicos perfeitos ou direitos adquiridos a serem protegidos, nos termos previstos pela Constituição Federal (art. 5º, inciso XXXVI) . 
14.	Tal a razão, a propósito, de não se poder falar em decadência antes do registro do título de aposentadoria pelas Cortes de Contas:
"DECADÊNCIA - ATO ADMINISTRATIVO - DESFAZIMENTO - APOSENTADORIA - INADEQUAÇÃO. O disposto no artigo 54 da Lei nº 9.784/99, a revelar o prazo de decadência para a Administração Pública rever os próprios atos, por pressupor situação jurídica constituída, não se aplica à aposentadoria, porque esta reclama atos sequenciais" (MS 28.604/DF, Primeira Turma do STF, relator Min. Marco Aurélio, DJE de 21/02/2013) .
15.	Por fim, quanto ao efeito suspensivo inerente ao pedido de reexame interposto dentro do prazo previsto em lei, como no caso, cumpre esclarecer, de início, que a dispensa de restituição dos valores percebidos indevidamente por beneficiários de atos de concessão considerados ilegais pelo TCU encontra arrimo na presunção de legalidade dos atos administrativos e no princípio da proteção da confiança dos administrados. 
16.	Ocorre que, uma vez proferida a decisão do TCU declarando a ilegalidade da concessão, esta perde, perante a Administração, a presunção de regularidade que até então ostentava, circunstância que, em princípio, deveria ensejar a imediata interrupção dos pagamentos correspondentes. A partir daí, a eventual subsistência das vantagens impugnadas decorre, ordinariamente, do manejo, pelo próprio servidor, dos instrumentos tidos por apropriados à defesa de seus interesses, como a interposição de recursos junto ao Tribunal ou o acionamento do Poder Judiciário.
17.	Ora, não mais havendo o concurso da Administração nos pagamentos tidos por irregulares, os próprios beneficiários do efeito suspensivo dos recursos assumem, integralmente, o risco de eventual insucesso quando da ulterior prestação jurisdicional. A situação, vale dizer, guarda absoluta harmonia com o art. 46, § 3º, da Lei 8.112/1990:
"§ 3o  Na hipótese de valores recebidos em decorrência de cumprimento a decisão liminar, a tutela antecipada ou a sentença que venha a ser revogada ou rescindida, serão eles atualizados até a data da reposição."
18.	Sem embargo, a questão perde relevância nestes autos uma vez que, não tendo ainda ocorrido nenhum reajuste nos proventos dos recorrentes desde a prolação do Acórdão 8792/2021-TCU-Primeira Câmara, não se apresentou ainda nenhuma oportunidade para absorção da parcela compensatória e, em consequência, para eventual reposição de indébito.
	Diante do exposto, voto no sentido de que este Colegiado adote a deliberação que ora submeto à sua apreciação.
TCU, Sala das Sessões Ministro Luciano Brandão Alves de Souza, em 8 de março de 2022.
BENJAMIN ZYMLER 
Relator